【裁判字號】    99,台上,4812
【裁判日期】    990730
【裁判案由】    常業詐欺
【裁判全文】
最高法院刑事判決            九十九年度台上字第四八一二號
上  訴  人  甲○○
上列上訴人因常業詐欺案件，不服台灣高等法院台中分院中華民
國九十八年三月十九日更審判決（九十八年度上更(一)字第二七號
，起訴案號：台灣台中地方法院檢察署九十二年度偵字第二四七
四七號、九十三年度偵字第六二０號），提起上訴，本院判決如
下：
    主  文
原判決撤銷，發回台灣高等法院台中分院。
    理  由
本件原判決撤銷第一審之科刑判決，改判依修正前刑法牽連犯、
連續犯及常業犯等規定，從一重論上訴人甲○○以共同意圖為自
己不法之所有，以詐術使人將本人之物交付為常業罪，累犯，處
有期徒刑一年二月；並依中華民國九十六年罪犯減刑條例之規定
，減為有期徒刑七月；及為相關從刑之諭知。固非無見。
惟按：(一)、依司法院大法官會議釋字第五八二號、五九二號解釋
意旨，在民國九十二年九月一日刑事訴訟法修正生效之前、後，
繫屬於各級法院之刑事案件，其個案事實之認定涉及以共同被告
之陳述，作為其他共同被告論罪之證據者，法院就被告本人之案
件調查共同被告時，均須使該共同被告立於證人之地位，踐行人
證之調查程序；又共同被告於審判外之陳述，依法律特別規定得
作為證據者，除客觀上不能受詰問者外，於審判中仍應依法接受
詰問程序，藉以保障被告本人之詰問權。原判決採用共同被告趙
子雲、蘇大圍、林亮圖、林寬國、潘正龍、古國泓、趙青江、賴
文欽、陳育新、謝文聰等人於警詢或偵查、第一審之供述，執為
上訴人論罪之主要證據之一（見原判決第七至十一頁），但趙子
雲等人並未經法院轉換為證人，踐行人證之法定調查程序，復未
敘明該證人有何客觀上不能受詰問之情形，遽採其等以被告身分
所為之供述，作為不利於上訴人之證據，所踐行之訴訟程序，於
法尚有未合。(二)、被害人、告訴人均係被告以外之人，其在偵查
、審理中所為被害經過之陳述，仍應居於證人之地位，依法具結
，以擔保其供述之信用性與憑信性。證人（含被害人、告訴人）
倘未行具結，按諸刑事訴訟法第一百五十八條之三之規定，其證
言即不得作為證據。原判決引用證人即被害人林達彥、陳建文、
韋宏及服飾店店員丁淑燕於偵查中所指訴遭上訴人與共同被告
趙子雲等人詐騙之被害經過；暨證述趙子雲等人為被害人訂製服
飾之成本等情，資為上訴人犯罪之重要證據（見原判決第十、十
一頁，理由二之、）。然檢察官於偵查時，均未命林達彥、
陳建文、韋宏（起訴書誤載為韋宏泯）及丁淑燕等人具結，以
擔保其等證言之真實性，是其等各該證言依法應無證據能力。乃
原判決竟誤認上開證人於偵查中已經具結（見原判決第五頁倒數
第五列起），逕採為判決之基礎，自屬違背證據法則。(三)、客觀
上為法院認定事實及適用法律基礎之證據，雖已調查而其內容尚
未明瞭者，即與未經調查無異，如遽行判決，仍屬應於審判期日
調查之證據而未予調查。原判決認定上訴人與趙子雲等人亦對被
害人乙○○施詐，使其求職時陷於錯誤而交付財物，應負詐欺之
責，但此為上訴人所否認。卷查證人即被害人乙○○於偵查時具
結證稱：「當時是『大圍』（指蘇大圍）應徵我的，我看報要應
徵送貨員的廣告，我去時他們告訴我說我的身材不適合，但可以
介紹我去做其他陪酒的工作，我當時有上課，並交報名費、紅包
及治裝費共〈新台幣〉五萬。……後來他們介紹我到東興路尾端
的豪翔公關店。……我去工作兩天後，覺得不適合我，工作內容
沒有那麼簡單」等語（見偵字第二四七四七號卷二第一一七、一
一八頁），依該證人所證，其應徵時，工作人員已告知證人之身
材不適合從事送貨員之工作，另介紹其從事陪酒工作，並已於任
職前上課，證人工作二天後，因自己認為不適合，始未再繼續工
作等情。倘若無訛，能否認上訴人與同案被告趙子雲等人有對乙
○○施詐？該證人究竟陷於如何之錯誤？凡此攸關上訴人就該部
分應否成立詐欺罪之重要待證事實，顯然仍欠明瞭，而有疑義。
原審未詳加勾稽究明，遽行判決，難謂適法。上訴意旨指摘原判
決不當，非無理由，應認仍有撤銷發回更審之原因。至原判決不
另諭知無罪部分，基於審判不可分之原則，併予發回。
據上論結，應依刑事訴訟法第三百九十七條、第四百零一條，判
決如主文。
中    華    民    國  九十九  年    七    月   三十   日
                      最高法院刑事第九庭
                          審判長法官  邵  燕  玲
                                法官  李  伯  道
                                法官  孫  增  同
                                法官  李  英  勇
                                法官  呂  丹  玉
本件正本證明與原本無異
                                      書  記  官
中    華    民    國  九十九  年    八    月    三    日
                                                      Q

司法院資訊處製作；財團法人民間司法改革基金會備份。
